【裁判字號】    96,婚,932
【裁判日期】    970102
【裁判案由】    離婚
【裁判全文】
臺灣高雄地方法院民事判決               96年度婚字第932號
原      告  乙○○
訴訟代理人  林錦芬律師
被      告  丙○○
特別代理人  甲○○
上當事人間請求離婚事件，本院於民國96年12月19日言詞辯論終
結，判決如下：
    主  文
准原告與被告離婚。
訴訟費用由被告負擔。
    事實及理由
一、原告主張略以：兩造於民國71年4 月10日結婚，婚後原同住
    在台南地區，嗣一起遷至高雄市三民區租屋同住，育有1 子
    1 女陳韻如及甲○○，分別出生於72年11月9 日及74年3 月
    11日，現皆已成年；然於85、86年間，因被告經常喝酒，酒
    後動輒吵鬧叫罵，原告及子女3 人均十分畏懼，不堪忍受，
    雙方遂協議離婚，子女權利義務行使負擔均由原告任之，惟
    於簽完離婚協議書後，被告即離家到外居住，兩造因不諳法
    令規定，並未前往戶政事務所辦理離婚登記，未久原告瞭解
    此等法令規定後，要求被告偕同前往辦理離婚戶籍登記，被
    告卻一再藉詞拒絕不予理會，然兩造從此不相往來，被告雖
    偶與子女聯繫，卻和原告形同陌路，子女之生活教育費用等
    家中開銷，均由原告1 人辛苦工作負擔，被告賺錢所得悉留
    自己享用，並未給予原告母子分文，原告獨力茹苦支撐家庭
    ，子女漸長後，數度向原告建議與不負責任之被告辦妥離婚
    手續，原告歷經數年考慮後，始下定決心解決此事，現子女
    皆已成年，又深切支持原告儘早脫離有名無實之婚姻桎梏，
    遂使原告不再躊躇猶豫，茲因雙方分居互不來往已近10年，
    當初分開亦肇因於被告時常飲酒，並於酒後鬧事所致，且兩
    造曾簽立離婚協議書，又已度過10年有名無實之婚姻生活，
    已無繼續維持此種婚姻關係之可能及必要，爰依民法第1052
    條第2 項規定，聲明請求判決如主文第1 項所示等語（見本
    院卷第3、4、25 頁）。
二、被告則以：於兩造之子國中時，兩造就不愉快，就一直要離
    婚，大約7 、8 年前兩造有簽離婚協議書，只是沒有去戶政
    機關辦理登記，簽完離婚協議書之後兩造就分居，兩造子女
    2 人之生活、教育費用都是原告在負擔，並同意離婚等語（
    見本院卷第42、43頁）。
三、按有民法第1052條第1 項以外之重大事由，難以維持婚姻者
    ，夫妻之一方得請求離婚，此觀民法第1052條第2 項前段之
    規定自明。又民法親屬編修正前，第1052條就裁判離婚原因
    ，原採列舉主義，於74年6 月3 日修正公布時，乃參酌外國
    破綻主義離婚法之精神，在同條增列第2 項「有前項以外之
    重大事由，難以維持婚姻者，夫妻之一方，得請求離婚」之
    規定，其立法本旨，乃以同條第1 項各款列舉之離婚原因，
    過於嚴格，故增列第2 項，即夫妻一方之事由，雖不備同條
    第1 項所列各款之要件，祇須按其事由之情節，在客觀上，
    確屬難以維持婚姻生活者，亦在得請求裁判離婚之列。而「
    有前項以外之重大事由，難以維持婚姻者」，係以婚姻是否
    已生破綻而無回復之希望為其判斷之標準。而婚姻是否已生
    破綻無回復之希望，則應依客觀之標準，即難以維持婚姻之
    事實，是否已達於倘處於同一境況，任何人均將喪失維持婚
    姻之意願而定，此有最高法院95年度台上字第2924號判決意
    旨可參。又以該項規定請求離婚，非以婚姻已發生難以維持
    之重大事由為已足，為符公平原則，同條第2 項但書復規定
    ，難以維持婚姻之重大事由應由夫妻之一方負責者，僅他方
    得請求離婚。故如夫妻間已發生難以維持婚姻之重大事由，
    而夫妻雙方就該重大事由均需負責，若有責程度相同時，雙
    方均得請求離婚；若有責程度不同時，即應比較衡量雙方之
    有責程度，僅責任較輕之一方，得向責任較重之一方請求離
    婚，合先敘明。
四、經查：
  (一)原告主張兩造現婚姻關係雖仍存續中，惟因被告經常酒後吵
    鬧叫罵，原告及子女3 人不堪忍受，兩造遂協議離婚，惟未
    辦理離婚登記，嗣原告要求被告偕同辦理離婚登記，被告卻
    一再藉詞拒絕不予理會，兩造從此不相往來，被告雖偶與子
    女聯繫，卻和原告形同陌路，子女之生活教育費用等家中開
    銷，均由原告1 人負擔，被告賺錢所得悉留自己享用，並未
    給予原告母子分文，分居將近10年等情，業據原告到庭陳述
    綦詳（見本院卷第25頁），並提出兩造之戶籍謄本各1 份為
    證（見本院卷第7 頁至第11頁），復經證人即兩造之女陳韻
    如到庭證稱：「兩造在我國二或是國三時曾經離過一次婚，
    但未為離婚登記，之後被告就搬到台南住，當時我們母子3
    人是住在高雄，被告在還沒搬到台南住之前經常喝酒、醉的
    茫茫的回到家裡，喝醉後被告會吵會鬧，被告沒有拿錢給原
    告，但是我或弟弟跟被告講說生活過不去被告會拿一、二千
    元給我們，兩造分居將近十年，被告都一直在台南工作。（
    問：為何不跟被告去台南？）因為我們唸書都在高雄，而且
    我們比較想跟媽媽住在一起，跟爸爸住在一起會有壓力，爸
    爸喝酒會鬧。（原告訴訟代理人問：被告當時拿錢給你是多
    久一次？）不一定，也不一定會拿錢給我們，而且會問很多
    。（原告訴訟代理人問：學雜費、生活費被告有無給將近一
    半費用？）沒有，這些錢都是媽媽付的，等大一點是助學貸
    款。（原告訴訟代理人問：被告到台南後有無回來高雄或是
    打電話給你們？）二、三個月才回來一次，被告不會主動跟
    我們電話聯絡都是我跟弟弟打給他。（原告訴訟代理人問：
    兩造間是否還有情感存在嗎？）應該沒有，我有看過兩造吵
    架。（原告訴訟代理人問：對兩造離婚有何看法？）我贊成
    兩造離婚，因為爸爸現在這種情況，且兩造已沒有感情，兩
    造也分居那麼久。（原告訴訟代理人問：兩造已經是各住各
    的，已經十年了，當初分開時被告身體還很好，小孩都丟給
    原告在照顧，當初協議離婚，但是被告的態度導致原告以後
    雖有提過但被告並沒有回應，被告還有把原告車子輪胎全部
    刺破，被告還有拿鐵鎚敲家裡鐵門，還有開車去撞原告車子
    。）是有此事實，這是我在大學時發生的，當時被告在家鬧
    ，當時兩造已經分居，是被告回到家裡來鬧。」等語明確（
    見本院卷第26頁至第28頁），衡以證人為原告之長女，與兩
    造間血緣相連，關係匪淺，應無誣陷被告之理，且被告對證
    人之證述亦不予爭執（見本院卷43頁），是堪認原告前揭主
    張，應屬信實。
  (二)本院審酌被告於婚後經常酗酒後無端吵鬧，致原告母子3 人
    不堪忍受，兩造曾簽立離婚協議書，被告離家分居後未盡人
    夫、人父之責，家計及撫育子女悉由原告獨力承擔，兩造分
    居已近10年，夫妻感情已無，客觀上堪認兩造之婚姻已生破
    綻而無回復之希望，倘處於與原告同一境況，任何人均將喪
    失維持婚姻之意願，而原告既提起本件離婚訴訟，益徵原告
    主觀上已無維持婚姻之決心，而審酌兩造婚姻關係之所以產
    生上開不能回復之重大破綻，係因可歸咎於被告之自行離家
    不負人夫之責所肇致，故本院認被告應負主要過咎之責。從
    而揆諸前揭法條及判決要旨，並斟酌全辯論意旨及上開調查
    證據之結果，堪認原告依民法第1052條第2 項請求判決離婚
    ，並無不合，應予准許。
五、據上論結，本件原告之訴為有理由，依民事訴訟法第385 條
    第1 項前段、第78條，判決如主文。
中    華    民    國    97    年     1    月     2    日
                  家事法庭法  官  林建鼎
上為正本係照原本作成。
如不服本判決，應於送達後20日內，向本院提出上訴狀並表明上
訴理由，如於本送達前提起上訴者，應於判決送達後10日內補提
上訴理由書（須附繕本）。
中    華    民    國    97    年     1    月     2    日
                          書記官  洪敏芳


司法院資訊處製作；財團法人民間司法改革基金會備份。
